【裁判字號】    98,國,17
【裁判日期】    990531
【裁判案由】    國家損害賠償
【裁判全文】
臺灣桃園地方法院民事判決                98年度國字第17號
原      告  王鈺蓁即張鈺蓁即張.
法定代理人  王秉洋
            張宇極
訴訟代理人  曾智群律師
被      告  桃園縣蘆竹鄉光明國民小學
法定代理人  蘇焜郎
訴訟代理人  鄭仁壽律師
被      告  劉恩綺
法定代理人  劉唐維
            黃秀菊
訴訟代理人  陳文雄律師
上列當事人間請求國家損害賠償事件，於民國99年5 月13日言詞
辯論終結，本院判決如下：
    主  文
原告之訴及假執行之聲請均駁回。
訴訟費用由原告負擔。
    事實及理由
壹、程序方面：
一、按依國家賠償法請求損害賠償時，應先以書面向賠償義務機
    關請求之。賠償義務機關對於前項請求，應即與請求權人協
    議。協議成立時，應作成協議書，該項協議書得為執行名義
    ；賠償義務機關拒絕賠償，或自提出請求之日起逾30日不開
    始協議，或自開始協議之日起逾60日協議不成立時，請求權
    人得提起損害賠償之訴，國家賠償法第10條第1 項、第11條
    第1 項前段分別定有明文。經查，本件原告主張被告桃園縣
    蘆竹鄉光明國民小學（下簡稱光明國小）應負國家損害賠償
    責任，並其已依法定程序以書面提出向被告光明國小為賠償
    請求，惟經被告光明國小於民國98年6 月11日以光小總字第
    0980002815號函覆拒絕賠償，此有拒絕賠償理由書在卷可稽
    ，堪信為真，是原告起訴時已履行首揭法條之前置程序規定
    ，應予准許，合先敘明。
二、次按訴狀送達後，原告不得將原訴變更或追加他訴，但擴張
    或減縮應受判決事項之聲明者，不在此限，民事訴訟法第25
    5條第1項第3 款亦有明文。本件原告起訴時原聲明係請求被
    告應連帶給付原告新台幣（下同）9,429,281 元及法定遲延
    利息，嗣於本件訴訟進行中擴張請求如其聲明所示，核其所
    為訴之聲明變更，僅係單純擴張應受判決事項之聲明，並被
    告等對此亦均不為爭執，依上開規定，應予准許。
貳、實體方面：
一、本件原告起訴主張：
  (一)原告於97年10月21日上午某時在被告光明國小上體育課時，
    適有體育教師陳家豐要求進行體適能測試，於施測前原告已
    至少2 次告知陳家豐老師保健室護士交待需「休息觀察」之
    囑咐，則陳家豐老師應本於其專業之素養及教育部所頒布之
    體適能檢測之說明下充分注意，卻忽略原告前揭告知身體不
    適狀況之存在，以及原告身體狀況是否適合進行體適能之測
    試，乃執意要求其他2 名學童協助進行以雙手下壓其膝蓋、
    下肢等方式進行測試，致施作當下立即造成原告右膝蓋至小
    腿部產生劇烈疼痛而無法起身，必需由同學攙扶方能起身前
    往保健室診治，並其後經醫師診斷方知受有「複雜性區域性
    疼痛症候群（Ｃomplex Ｒegional Ｐain Ｓyndromes ，簡
    稱CRPS）」之永久性傷害而無法治癒。又原告於當時上體育
    課前曾遭被告劉恩綺嬉戲推擠下樓，與原告所受前述傷害互
    有因果關係，按數人因共同過失不法侵害他人之權利者，依
    法應負連帶賠償責任，苟各行為人之過失均為其所生損害之
    共同原因，即所謂行為關連共同，亦足成立共同侵權行為（
    最高法院66年台上字第2115號判例意旨可參），故被告劉恩
    綺應與被告光明國小對原告負共同侵權行為之賠償責任。
  (二)參諸國立台灣大學醫學院附設醫院（下簡稱台大醫院）98年
    9月9日校附醫秘字第0980006127號函上載：「已知可能之誘
    發因子有外傷、局部感染、神經傷害或病變。通常是於發生
    前述任一誘發因素後，引發交感神經系統及中樞神經系統不
    正常活化及敏感化云云」等語，已明白揭露原告所罹患CRPS
    病症之誘發因子其一為「外傷」，對照同院於98年2月4日開
    具診斷證明書醫師囑言欄載明：「該病症可由於肌肉及神經
    過度拉扯，導致交感神經傷害而形成云云」及被告光明國小
    於系爭拒絕賠償理由內書自承：「當日鈺蓁（即原告）2 次
    告知老師說他膝蓋痛，故陳師研判認為坐姿體前彎動作，伸
    展的肌肉應與膝蓋疼痛無直接相關…」、「陳師在施測時，
    均會要求其他學生協助受測者，按住其大、小腿以保持膝關
    節不彎曲。故同樣也要求同學協助鈺蓁，避免膝蓋再次受傷
    。」等語，可知陳家豐老師要求原告施作體適能之時機點已
    顯然錯誤，並進而誘發原告施作後病發CRPS之病症，且二者
    間具有因果關係存在。復參照「教育部體適能網站公布之運
    動安全問卷」所揭示之問卷內容及中華民國體育學會製作「
    健康體適能測驗說明與實際操作」說明，可知原告身體當時
    狀況並不適宜進行測試，且無適當之暖身運動，至未能進一
    步發現原告不宜受測，又施測「坐姿體前彎」並不需要另行
    由他人按壓即可施作，陳家豐老師錯誤認知教育部施測「坐
    姿體前彎」之方式，已使原告因該過失之指導行為，增加CR
    PS發生之風險，並進而促使該風險之發生等情，在在顯示陳
    家豐老師之行為的確有過失。再參閱教育部訂定之加強校園
    運動安全注意要點第7 點已載明：「體育老師、教練及有關
    人員於授課前或活動前應檢視體育設備，解說正確使用，並
    隨時掌握學生動態，注意學生身心狀況云云」等語及司法院
    大法官釋字第469 號解釋意旨：「法律規定之內容非僅屬授
    予國家機關推行公共事務之權限，而其目的係為保護人民生
    命、身體及財產等法益，且法律對主管機關應執行職務行使
    公權力之事項規定明確，該管機關公務員依此規定對可得特
    定之人所負作為義務已無不作為之裁量餘地，猶因故意或過
    失怠於執行職務，致特定人之自由或權利遭受損害，被害人
    得依國家賠償法第2條第2項後段，向國家請求損害賠償。」
    ，可證被告光明國小體育教師陳家豐事前疏忽、事後漠視之
    情，實難脫其過失之情存在。
  (三)按因故意或過失不法侵害他人之權利者，負損害賠償責任；
    數人共同不法侵害他人之權利者，連帶負損害賠償責任；無
    行為能力人或限制行為能力人，不法侵害他人之權利者，以
    行為時有識別能力為限，與其法定代理人連帶負損害賠償責
    任；不法侵害他人之身體或健康者，對於被害人因此喪失或
    減少勞動能力，或增加生活上之需要時，應負損害賠償責任
    ；不法侵害他人之身體、健康、名譽、自由、信用、隱私、
    貞操或不法侵害其他人格法益而情節重大者，被害人雖非財
    產上之損害，亦得請求賠償相當之金額。前項規定，於不法
    侵害他人基於父、母、子、女或配偶關係之身分法益而情節
    重大者，準用之；負損害賠償責任者，除法律另有規定或契
    約另有訂定外，應回復他方損害發生前之原狀。因回復原狀
    而應給付金錢者，自損害發生時起，加給利息。第1 項情形
    ，債權人得請求支付回復原狀所必要之費用，以代回復原狀
    ；不能回復原狀者或回復原狀顯有困難者，應以金錢賠償其
    損害，民法第184條第1項前段、第185條第1 項前段、第187
    條第1 項前段、第193條第1項、第195條第1、3項、第213條
    、第215 條分別定有明文。原告爰依據國家賠償法暨民事損
    害賠償之相關規定，請求被告等就前揭公務員所涉及之過失
    責任，賠償原告已支出之醫療費用新台幣（下同）253,925
    元、交通費用102,554 元、增加生活上需要（含醫療雜項支
    出及購買摺疊助行器、中週波、蘋果醋、皮膚用藥）18,124
    元、看護費用756,000 元，以及原告所受前述傷害已無從治
    癒，且不定時會有不自然之肢體嚴重顫抖狀況，需接受復健
    、服用類固醇等藥物，又因服藥關係導致原告體重過重、外
    表產生巨大變化並誘發雙膝關節炎，造成其身心難以回復之
    傷害，故請求精神慰撫金8,400,000 元，合計為9,530,603
    元。為此，爰訴請判求：被告應給付連帶原告9,530,603 元
    ，及自起訴狀繕本送達之翌日起至清償日止，按年息5%計算
    之利息；願供擔保，請准為假執行之宣告。
二、被告光明國小則以：
  (一)本件係國家損害賠償事件，原告同時起訴請求對於另一不具
    有國家賠償法之訴訟客體即被告劉恩綺負連帶損害賠償責任
    ，就被告劉恩綺起訴部分不符國家賠償法規定，且國家賠償
    法並無與普通訴訟合併審理之規定，對此部分應予駁回。
  (二)於97年10月21日上午10時30分至11時10分之體育課，當日排
    定課程為「施測坐姿體前彎」，原告向陳家豐老師反應腳踝
    傷痛時，陳家豐老師依照教育部所頒訂之規範注意事項第1
    點：「患有腰部疾病、下背部脊髓疼痛、後腿肌肉扭傷、懷
    孕女生皆不可接受此項測驗。」，並考量此施測動作為腰部
    動作且僅施測1 次並無加重創傷之可能性，遂而鼓勵原告受
    測並叮嚀量力而為，如有不適隨時可停止，並請2 名同學在
    旁協助，又其後於原告施作完畢表示疼痛時，陳家豐老師立
    即停止施測並請原告到學校醫護室處理。據此情狀判斷，可
    知陳家豐老師之行為並無任何故意或過失存在，原告若主張
    被告光明國小有故意或過失，其應負舉證之責任。
  (三)又本件原告受傷之原因為何並不明確，前述陳家豐老師要求
    原告施測之「坐姿體前彎」為腰部動作，根本不可能造成原
    告右下肢受傷，二者間並無任何因果關係存在，原告應就陳
    家豐老師之行為與原告右下肢受傷間之因果關係負舉證責任
    ，況依原告所稱在其施做「坐姿體前彎」前已因被告劉恩綺
    嬉戲推擠下樓而造成「下肢扭傷」，因此可認原告所受之傷
    害顯然與「坐姿體前彎」之施測間並無任何關係；縱使原告
    係因施做「坐姿體前彎」而造成其右下肢受傷，然此純然係
    因原告自身行為所致，並非可歸責於陳家豐老師。依上所述
    ，本件被告光明國小之公務員並無故意或過失；縱使有過失
    ，亦與原告受傷間並無任何因果關係存在。另原告請求之看
    護費用部分，並未據其提出證據證明有看護之必要、應請看
    護之期間以及此部分支出之證明，又原告本件請求精神慰撫
    金額過高，應予酌減等情置辯，並聲明：駁回原告之訴。
三、被告劉恩綺則以：
  (一)原告起訴主張被告劉恩綺應與被告光明國小負共同侵權連帶
    賠償責任，惟原告對於被告劉恩綺有如何為侵權行為事實或
    其態樣，以及被告劉恩綺有何應注意事項、注意義務之違反
    而負有過失責任，俱未見原告具體敘明，則被告劉恩綺應否
    就原告所受損害負賠償責任，即非無疑。縱如依原告所稱於
    其上體育課前，曾遭被告劉恩綺嬉戲推擠下樓，然此與原告
    受傷間並無關連性。實者，原告本為學校躲避球校隊社員，
    依規定利用早自習時間練球，於97年10月21日上午，原告即
    按例在早自習時間練球，但當天練球之後，原告即出現腿部
    不適、疼痛（下肢扭傷）情況，隨即前往保健室診治，經冰
    敷後返回教室休息；復上體育課時，因該堂課係依排定進度
    進行學生體能測試，陳家豐老師對於原告表示腿傷要休息觀
    察之訊息，回應其不要勉強，但因原告表示不願擇日補測試
    ，遂要求陳家豐老師同意原告在當天當場進行體適能測試。
    又就被告劉恩綺與原告嬉戲推擠下樓部分，於當日下午休息
    期間，被告劉恩綺於樓梯口巧遇原告，遂順勢從正欲下樓之
    原告背後拍其肩膀，當時原告受此一拍、一驚，腳步不穩，
    然被告見狀當即抓住原告，至多使其多踩一階，但未跌倒，
    並無原告所謂嬉戲推擠下樓之事實。且依常情而論，前述拍
    肩膀動作與打招呼無異；縱使得原告因而受驚，但此種驚嚇
    程度未逾一般人忍受範圍，且當時白天，天候良好情況下，
    應不致於有所謂過度驚嚇之情事，足徵被告劉恩綺實無因此
    即負有注意義務或違反注意義務可言。
  (二)依原告所罹患CRPS病症，是否因施作體適能測試所導致，恐
    非無疑。參依原告提出台大醫院出具之上開診斷證明書，其
    上醫師囑言欄固載記：「上述病症可由於肌肉及神經過度拉
    扯，導致交感神經傷害而形成云云」等語，然此並非必然之
    結果，是原告罹患CRPS是否由於肌肉及神經過度拉扯所致，
    尚無的論。又按CRPS病症，屬全世界罕見疾病，是否為基因
    缺損或先天遺傳因子啟動所致，亦無從排除其可能性。若為
    是者，則所謂肌肉神經過度拉扯因素將只是「誘發」而非「
    原因行為」，且此並非一般人所能知悉了解，換言之，一般
    人對於內有罕見疾病因子並外表無異狀之原告，是否負有過
    高特別注意義務，即非無疑。故即使陳家豐老師有疏忽，未
    制止原告進行體適能測試，但因原告罹有罕見疾病CRPS病症
    ，非陳家豐老師或被告劉恩綺所能事先預見、防範，甚已超
    過渠等注意能力而屬於不能注意範疇，如原告因此病症衍生
    之損害，要無從歸咎陳家豐老師或被告劉恩綺之責。
  (三)按損害之發生或擴大，被害人與有過失者，法院得減輕賠償
    金額，或免除之，民法第217條第1項定有明文。參以桃園縣
    政府於98年4 月30日所發函文上載；【張生（即原告）於97
    年10月21曰案發經學校護理師觀察紀錄「主述腳踝上至膝蓋
    後，下肢部分疼痛」外觀無紅腫，仍以冰敷休息，並通知家
    長，囑家長是否送醫，家長答以放學後再處理。中午張生與
    同學步行回班級教室繼續上課，放學亦自行步行回家。因尚
    未達意外事件丙級之程度，故未以校安事件通報。」等語，
    足見被告光明國小於原告受傷後，曾通知原告之家長並囑其
    送醫診治，但未獲即時處理，任令原告病情惡化，原告或其
    父母自屬與有過失等情置辯，並聲明：原告之訴及假執行之
    聲請均駁回；如受不利判決，願供擔保，請准宣告免為假執
    行。
四、本件首應審酌為原告所罹患之ＣＲＰＳ與被告之推擠或體適
    能測試間是否有相當因果關係？
    按損害賠償之債，以有損害之發生及有責任原因之事實，並
    二者之間有相當因果關係為其成立要件（參見最高法院30年
    上字第18號判例要旨）。又侵權行為損害賠償之債，須損害
    之發生與加害人之故意或過失加害行為間有相當因果關係，
    始能成立。所謂相當因果關係，係以行為人之行為所造成之
    客觀存在事實，依經驗法則，可認通常均可能發生同樣損害
    之結果而言；如有此同一條件存在，通常不必皆發生此損害
    之結果，則該條件與結果並不相當，即無相當因果關係；不
    能僅以行為人就其行為有故意過失，自認該行為與損害間有
    相當因果關係（參照最高法院90年度台上字第772 號判決要
    旨）。本件經查：
    (一)原告主張其罹患複雜週邊性疼痛症候群（ＣＲＰＳ）之情
      ，有原告提出之台大醫院診斷證明書為證，並經證人即台
      大醫院小兒神經科范碧娟醫師到庭證述明確，是原告此部
      分之主張堪信為真實。
    (二)本院就「複雜週邊性疼痛症候群（ＣＲＰＳ）」之成因為
      何？函詢台大醫院，復以「目前醫學上對於複雜週邊性疼
      痛症候群之瞭解十分有限，已知可能之誘發因子有外傷、
      局部感染、神經傷害或病變。通常於發生前述任一誘發因
      素後，引發交感神經系統及中樞神經系統不正常活化或敏
      感化，但引發此不正常活化及敏感化狀態之詳細機轉仍然
      未知。」，有該院98年9 月9 日校護醫秘字第0980006127
      號函在卷可稽。顯見ＣＲＰＳ之成因及詳細機轉至今均尚
      待研究中。
    (三)證人范碧娟醫師到庭證稱：就病史而言，病人（即原告）
      曾經在桃園游象彬醫師骨科診所的紀錄，和長庚醫院的病
      歷記載，病人在發生症狀之前有拉傷的紀錄，就時間前後
      順序之連結，會考慮該拉傷是導致CRPS症候群之原因之情
      （見本院99年3 月25日言詞辯論筆錄）。是證人范碧娟醫
      師亦不能確定原告所受之拉傷「必會」導致ＣＲＰＳ。且
      證人范碧娟醫師亦證稱（問：是否CRPS之產生一定會先有
      外傷？）根據統計，CRPS之病人有百分之三十到五十可以
      找到外傷的原因，有的甚至受傷情形非常輕微，但也導致
      CRPS之症狀。（問：運動拉傷是否一定會造成CRPS？）不
      一定，約百分之一至百分之十五的病人有可能發生。（問
      ：若因運動拉傷，能否知道自己有可能變成CRPS之病患？
      ）無法預測等情（均參見本院上開言詞辯論筆錄），均與
      前揭台大醫院函復「目前醫學上對於複雜週邊性疼痛症候
      群之瞭解十分有限，已知可能之誘發因子有外傷、局部感
      染、神經傷害或病變。通常於發生前述任一誘發因素後，
      引發交感神經系統及中樞神經系統不正常活化或敏感化，
      但引發此不正常活化及敏感化狀態之詳細機轉仍然未知。
      」相符，是拉傷不一定會導致ＣＲＰＳ，故依首揭說明「
      所謂相當因果關係，係以行為人之行為所造成之客觀存在
      事實，依經驗法則，可認通常均可能發生同樣損害之結果
      而言；如有此同一條件存在，通常不必皆發生此損害之結
      果，則該條件與結果並不相當，即無相當因果關係」，自
      難認原告所受之傷害與原告罹患ＣＲＰＳ症有相當因果關
      係。
五、綜上所述，本件原告並無法證明加害行為與損害間有相當因
    果關係，從而，原告基於國家賠償及侵權行為法律關係，請
    求判決被告應連帶給付原告9,530,603 元，及自起訴狀繕本
    送達之翌日起至清償日止，按年息5%計算之利息，為無理由
    ，應予駁回。另原告既受敗訴之判決，其假執行之聲請即失
    所附麗，應併予駁回。
六、本件事證已臻明確，兩造其餘攻擊防禦方法及其他未經援用
    之證據，經斟酌尚無礙於本院前述之認定，無一一論究之必
    要，併予敘明。
七、據上論結，本件原告之訴為無理由，爰依民事訴訟法第78條
    ，判決如主文。
中    華    民    國    99    年     5     月    31   日
                       民事第一庭法  官  吳爭奇
上為正本係照原本作成。
如對本判決上訴，須於判決送達後20日內向本院提出上訴狀。
中    華    民    國    99    年     6     月    1    日
                                 書記官  黃瓊儀

司法院資訊處製作；財團法人民間司法改革基金會備份。
